ACORDAO-COMPLETO-2516949

ACÓRDÃO 18170/2021 ATA 38/2021 - PRIMEIRA CÂMARA

VISTA, relatada e discutida esta tomada de contas especial instaurada pelo extinto Ministério da Cultura contra a Pacatu Cultura, Educação e Aviação Ltda. e seus sócios Fábio Luiz Ralston Salles e Vera Becker Von Sothen Ralston, atualmente Vera de Azevedo Becker Von Sothen, em razão da rejeição da prestação de contas de recursos captados com amparo na Lei Rouanet, no âmbito do Pronac 13-4276, para realizar o projeto cultural "Viver no Campo - Teatro Itinerante", substancialmente alterado de forma unilateral, sem a autorização do MinC, em descumprimento do art. 47, § 1º, da Instrução Normativa MinC 1/2013.
ACORDAM os Ministros do Tribunal de Contas da União, reunidos em sessão da 1ª Câmara, ante as razões expostas pelo Relator e com fundamento nos arts. 1º, inciso I; 16, inciso III, alíneas "b" e "c"; 19; 23, inciso III; 26; 28, inciso II; e 57 da Lei 8.443/1992 e nos arts. 1º, inciso I; 209, inciso III; 210; 214, inciso III, alínea "a"; art. 217, §§ 1º e 2º; e 267 do Regimento Interno, em:
9.1. acolher as alegações de defesa de Vera de Azevedo Becker Von Sothen e excluí-la da relação processual;
9.2. rejeitar as alegações de defesa de Pacatu Cultura, Educação e Aviação Ltda. e de Fábio Luiz Ralston Salles e julgar irregulares suas contas;
9.3. condenar Pacatu Cultura, Educação e Aviação Ltda. e Fábio Luiz Ralston Salles em solidariedade ao recolhimento ao Fundo Nacional de Cultura das quantias a seguir especificadas, atualizadas monetariamente e acrescidas de juros de mora a partir das datas abaixo discriminadas até a data do recolhimento, na forma da legislação em vigor;
	Data de ocorrência
	Valor histórico (R$) 
	Tipo da parcela

	17/12/2013
	480.000,00
	Débito

	23/12/2013
	130.000,00
	Débito

	30/12/2013
	5.344,00
	Débito

	30/12/2013
	95.730,00
	Débito

	30/12/2013
	49.000,00
	Débito

	10/9/2015
	6.851,46
	Crédito

9.4. aplicar à Pacatu Cultura, Educação e Aviação Ltda. e a Fábio Luiz Ralston Salles multas individuais de R$ 50.000,00 (cinquenta mil reais) , a serem recolhidas ao Tesouro Nacional atualizadas monetariamente desde a data deste Acórdão até a data do efetivo recolhimento, na forma da legislação em vigor, se pagas após o vencimento do prazo abaixo;
9.5. autorizar a cobrança judicial das dívidas, caso não atendidas as notificações;
9.6. autorizar, se requerido, o parcelamento das dívidas em até 36 (trinta e seis) parcelas mensais sucessivas, com incidência, sobre cada parcela corrigida monetariamente, dos correspondentes juros de mora, no caso dos débitos, na forma da legislação em vigor;
9.7. alertar aos responsáveis que o inadimplemento de qualquer parcela acarretará vencimento antecipado do saldo devedor;
9.8. fixar prazos de 15 (quinze) dias para comprovação a este Tribunal do recolhimento integral das quantias acima indicadas ou, em caso de parcelamento, da primeira quota, e de 30 (trinta) , a contar da quota anterior, das demais parcelas;
9.9. encaminhar cópia deste Acórdão aos responsáveis, à Secretaria Especial de Cultura e ao Procurador-Chefe da Procuradoria da República no Estado de São Paulo, com a informação de que a íntegra do Relatório e do Voto que o fundamentam está disponível no endereço eletrônico www.tcu.gov.br/acordaos.

Tomada de contas especial contra a Pacatu Cultura, Educação e Aviação Ltda. e seus sócios em razão da rejeição da prestação de contas de recursos captados com amparo na Lei Rouanet, no âmbito do Pronac 13-4276, para realizar o projeto cultural Viver no Campo  Teatro Itinerante.

Primeira Câmara

Secretaria Especial da Cultura

3. Responsáveis: Fabio Luiz Ralston Salles (XXX.559.198-XX); Pacatu Cultura, Educação e Aviação Ltda. (72.783.608/0001-40); Vera de Azevedo Becker Von Sothen (XXX.483.887-XX)

13.1. Ministros presentes: Benjamin Zymler (na Presidência) e Jorge Oliveira (Relator).
13.2. Ministro-Substituto convocado: André Luís de Carvalho.
13.3. Ministro-Substituto presente: Weder de Oliveira.

ACORDAO-COMPLETO-2547548

Acórdão 4805/2022 - Primeira Câmara

PRU-3

PROCURADORIA REGIONAL DA UNIAO DA 3 REGIAO

JORGE OLIVEIRA

Adoto como relatório a instrução produzida na Secretaria de Controle Externo de Tomada de Contas Especial - SecexTCE (peça 96) , endossada pelo corpo dirigente daquela unidade técnica (peças 97/98) e pelo Ministério Público junto ao TCU (MPTCU) e a seguir transcrita:
"INTRODUÇÃO
Cuidam os autos de tomada de contas especial instaurada pela Secretaria Especial da Cultura/ Secretaria de Fomento e Incentivo à Cultura (Sefic) , em desfavor de Pacatu Cultura, Educação e Aviação Ltda. (CNPJ: 72.783.608/0001-40) , de Vera Becker Von Sothen Ralston (CPF: XXX.483.887-XX) e de Fábio Luiz Ralston Salles (CPF: XXX.559.198-XX) , em razão de prática de ato ilegal, ilegítimo ou antieconômico que resultou dano ao erário, referente a recursos captados por força do projeto cultural Pronac 13-4276, cujo nome é 'VIVER NO CAMPO - TEATRO ITINERANTE'.
HISTÓRICO
Em 17/4/2019, com fundamento na IN/TCU 71/2012, alterada pela IN/TCU 76/2016 e DN/TCU 155/2016, o dirigente da Sefic efetuou a reprovação da prestação de contas do Pronac 13-4276 (peças 27 e 31) , mantida pelo Ministro de Estado da Cidadania em 25/7/2019 (peças 38 e 39) , mediante decisão que negou provimento ao recurso (peça 35) interposto pela sócia minoritária (Vera de Azevedo Becker Von Sothen) , autorizando-se a instauração da tomada de contas especial, caso não houvesse o ressarcimento do dano ao erário, como de fato não ocorreu (peça 46) . O processo foi registrado no sistema e-TCE com o número 435/2020.
A Portaria 436/2013 da Sefic, de 22/8/2013, autorizou a captação do valor de apoio, totalizando R$ 787.710,00, no período inicial de 23/8/2013 a 31/12/2013 (peça 4) , prorrogado até 31/12/2014 (peça 6) , com prazo para execução dos recursos 6/1/2014 a 31/12/2014, recaindo o prazo para prestação de contas em 31/1/2015.
A empresa proponente captou recursos autorizados, no montante de R$ 760.074,00, conforme atesta o extrato bancário (peça 51, p. 6) .
	O fundamento para a instauração da Tomada de Contas Especial, conforme consignado na matriz de responsabilização elaborada pelo tomador de contas (peça 59) , foi a constatação da seguinte irregularidade: 
Inexecução total do objeto do Publicado no Diário Oficial da União o Nego Provimento ao Recurso, conforme decisão nº 62, de 25 de julho de 2019, do Ministro de Estado da Cidadania, publicada no DOU de 26 de julho de 2019.
Os responsáveis arrolados na fase interna foram devidamente comunicados e, diante da ausência de justificativas suficientes para elidir a irregularidade e da não devolução dos recursos, instaurou-se a tomada de contas especial.
	No relatório (peça 60) , o tomador de contas concluiu que o prejuízo importaria no valor original de R$ 753.222,54, imputando-se a responsabilidade a Pacatu Cultura, Educação e Aviação Ltda., a Vera Becker Von Sothen Ralston, na condição de dirigente, e a Fábio Luiz Ralston Salles, também na condição de dirigente. 
				Em 13/10/2020, a Controladoria-Geral da União emitiu o relatório de auditoria (peça 63) , em concordância com o relatório do tomador de contas. O certificado de auditoria e o parecer do dirigente do órgão de controle interno também concluíram pela irregularidade das presentes contas (peças 64 e 65) .
	Em 4/11/2020, o ministro responsável pela área atestou haver tomado conhecimento das conclusões contidas no relatório e no certificado de auditoria, bem como do parecer conclusivo do dirigente do órgão de controle interno, manifestando-se pela irregularidade das contas, e determinou o encaminhamento do processo ao Tribunal de Contas da União (peça 66) .
Na instrução inicial (peça 71) , analisando-se os documentos nos autos, concluiu-se pela necessidade de realização de citação para a seguinte irregularidade: 
Irregularidade 1: inexecução total do objeto do projeto incentivado Pronac 13-4276, tendo em vista a mudança nos enredos das apresentações programadas sem a aprovação do Ministério da Cultura, conforme o apontado no Parecer de Avaliação Técnica quanto à Execução do Objeto e dos Objetivos do Projeto nº 42/2015- COFPC/CGAAV/DIC/SEFIC/MINC (peça 24) , no parecer técnico Despacho nº 0858616/2019 da COAOB/CGARE/DFIND/SEFIC (peça 36) e na manifestação jurídica do Parecer nº 711/2019/CONJUR-MC/CGU/AGU (peça 37) .
	Evidências da irregularidade: documentos técnicos presentes nas peças 1, 2, 3, 4, 6, 8, 20, 21, 23, 24, 26, 27, 28, 29, 30, 32, 33, 34, 35, 36, 37, 38, 39, 46, 49 e 51.
	Normas infringidas: art. 37, 'caput', c/c o art. 70, parágrafo único, da Constituição da República Federativa do Brasil; art. 93, do Decreto-lei 200/1967; art. 66, do Decreto 93.872/1986; art. 47, § 1º, art. 80, II e VII, e art. 90, I, da IN MinC nº 1/2013.
	Débitos relacionados aos responsáveis Pacatu Cultura, Educação e Aviação Ltda. (CNPJ: 72.783.608/0001-40) , Vera Becker Von Sothen Ralston (CPF: XXX.483.887-XX) e Fábio Luiz Ralston Salles (CPF: XXX.559.198-XX) :
	Data de ocorrência
	Valor histórico (R$) 
	Identificador da parcela 

	17/12/2013
	480.000,00
	D1

	23/12/2013
	130.000,00
	D2

	30/12/2013
	5.344,00
	D3

	30/12/2013
	95.730,00
	D4

	30/12/2013
	49.000,00
	D5

	10/9/2015
	6.851,46
	C1

 (peças 26 e 51) 
		Cofre credor: Fundo Nacional de Cultura.
		Responsável: Pacatu Cultura, Educação e Aviação Ltda. (CNPJ: 72.783.608/0001-40) .
Conduta: nas parcelas D1 a D5 - deixar de executar os eventos do projeto incentivado na forma acordada com o Ministério da Cultura, caracterizando-se a inexecução total do objeto.
Nexo de causalidade: a execução do projeto incentivado de forma diversa da aprovada prejudicou integralmente o cumprimento do objeto acordado, resultando em presunção de dano ao erário.
Culpabilidade: não há excludentes de ilicitude, de culpabilidade e de punibilidade; é razoável supor que o responsável tinha consciência da ilicitude de sua conduta; era exigível conduta diversa da praticada, qual seja, executar o projeto teatral incentivado na forma aprovada. 
		Responsável: Fábio Luiz Ralston Salles (CPF: XXX.559.198-XX) .
Conduta: nas parcelas D1 a D5 - deixar de executar os eventos do projeto incentivado na forma acordada com o Ministério da Cultura, caracterizando-se a inexecução total do objeto.
Nexo de causalidade: a execução do projeto incentivado de forma diversa da aprovada prejudicou integralmente o cumprimento do objeto acordado, resultando em presunção de dano ao erário.
Culpabilidade: não há excludentes de ilicitude, de culpabilidade e de punibilidade; é razoável supor que o responsável tinha consciência da ilicitude de sua conduta; era exigível conduta diversa da praticada, qual seja, executar o projeto teatral incentivado na forma aprovada. 
		Responsável: Vera Becker Von Sothen Ralston (CPF: XXX.483.887-XX) .
Conduta: nas parcelas D1 a D5 - deixar de executar os eventos do projeto incentivado na forma acordada com o Ministério da Cultura, caracterizando-se a inexecução total do objeto.
Nexo de causalidade: a execução do projeto incentivado de forma diversa da aprovada prejudicou integralmente o cumprimento do objeto acordado, resultando em presunção de dano ao erário.
Culpabilidade: não há excludentes de ilicitude, de culpabilidade e de punibilidade; é razoável supor que o responsável tinha consciência da ilicitude de sua conduta; era exigível conduta diversa da praticada, qual seja, executar o projeto teatral incentivado na forma aprovada. 
Encaminhamento: citação.
No exame técnico processado naquela instrução (peça 71, p. 5-8) , foram também registradas as seguintes observações acerca do caso concreto:
- conforme apontou o referido Despacho nº 0858616/2019, da lavra da Sefic (peça 36) , a motivação técnica para a reprovação das contas fulcrou-se, essencialmente, no descumprimento do objeto e dos objetivos do projeto cultural, pelo fato de o proponente ter realizado alterações significativas e unilaterais no projeto, sem a autorização do MinC, conforme detalhamento contido no igualmente citado Parecer de Avaliação Técnica 42/2015 (peça 24) ;
- o Despacho nº 0858616/2019 foi ratificado na manifestação jurídica do mencionado Parecer nº 711/2019/CONJUR-MC/CGU/AGU (peça 37) , que lembrou ainda que o Parecer de Avaliação Técnica 42/2015 descreveu que o proponente, quando alterou o projeto sem autorização do Ministério da Cultura, descumpriu o artigo 47, § 1º, da IN MinC 1/ 2013;
- nesse Parecer jurídico 711/2019, pronunciou-se igualmente que a decisão que reprovou a prestação de contas seguiu com rigor os entendimentos técnico e jurídico, no sentido de que o objeto e os objetivos do Pronac não foram alcançados, por conta dessas alterações significativas no âmbito do projeto;
- o projeto em análise teve sua execução suspensa e as contas bloqueadas, após a publicação da sanção de inabilitação cautelar à empresa proponente em outubro de 2014 (peças 7 e 8) , por sua ligação com o Grupo Bellini Cultural, alvo de investigação do âmbito da Operação Boca Livre da Polícia Federal;
- nesse sentido, o referenciado Parecer de Avaliação Técnica 42/2015 (peça 24) , após descrever as constatações de espetáculos teatrais realizados na execução do projeto com descumprimento do enredo previamente aprovado (p. 3) , assim concluiu (p. 4) :
Assim, considerando o fato de o proponente não ter cumprido com o pactuado inicialmente e que esta manobra de alteração do projeto sem autorização do MinC já foi utilizada pelo Grupo Bellini para burlar a prestação de contas, inclusive utilizando o fato de sempre apresentar projetos semelhantes para facilitar a utilização das mesmas fotos e outros comprovantes em diferentes projetos e levando em consideração os trechos do Parecer 198/2014/CONJUR-MinC/CGU/AGU acima citado, concluo que o OBJETO DO PROJETO NÃO FOI CUMPRIDO.
Em cumprimento ao pronunciamento da unidade (peça 73) , foi efetuada citação dos responsáveis, nos moldes adiante:
 Pacatu Cultura, Educação e Aviação Ltda. - promovida a citação do responsável, conforme delineado adiante:
	Comunicação: Ofício 34619/2021 - TCU/Seproc (peça 77) 
Data da Expedição: 3/8/2021
Data da Ciência: 4/8/2021 (peça 82) 
Nome Recebedor: Alex Maciel
Observação: Ofício enviado para o endereço do responsável, conforme pesquisa na base de dados  no sistema da Receita Federal, custodiada pelo TCU (peça 76) .
Fim do prazo para a defesa: 19/8/2021
	
 Vera Becker Von Sothen Ralston - promovida a citação da responsável, conforme delineado abaixo:
	Comunicação: Ofício 34618/2021 - TCU/Seproc (peça 78) 
Data da Expedição: 3/8/2021
Data da Ciência: 9/8/2021 (peça 81) 
Nome Recebedor: Elza Pereira de Souza
Observação: Ofício enviado para o endereço do responsável, conforme pesquisa na base de dados  no sistema da Receita Federal, custodiada pelo TCU (peça 75) .
Fim do prazo para a defesa: 24/8/2021
	
 Fábio Luiz Ralston Salles - promovida a citação do responsável, conforme delineado a seguir:
	Comunicação: Ofício 34617/2021 - TCU/Seproc (peça 79) 
Data da Expedição: 3/8/2021
Data da Ciência: 4/8/2021 (peça 80) 
Nome Recebedor: Alex Maciel
Observação: Ofício enviado para o endereço do responsável, conforme pesquisa na base de dados  no sistema da Receita Federal, custodiada pelo TCU (peça 74) .
Fim do prazo para a defesa: 19/8/2021
	
Conforme Despacho de Conclusão das Comunicações Processuais (peça 95) , as providências inerentes às comunicações processuais foram concluídas. 
Transcorrido o prazo regimental, Vera Becker Von Sothen Ralston, Pacatu Cultura, Educação e Aviação Ltda. e Fábio Luiz Ralston Salles apresentaram defesas tempestivas (peça 84, protocolada em 17/8/2021, referente à sócia minoritária; e peça 87 ou 91, de 19/8/2021, e respectivos anexos, relativa às alegações conjuntas dos demais responsáveis) , que serão analisadas adiante na seção Exame Técnico.
ANÁLISE DOS PRESSUPOSTOS DE PROCEDIBILIDADE DA IN/TCU 71/2012
Avaliação de Viabilidade do Exercício do Contraditório e Ampla Defesa
	Verifica-se que não houve o transcurso de mais de dez anos desde o fato gerador sem que tenha havido a notificação dos responsáveis pela autoridade administrativa federal competente (art. 6º, inciso II, c/c art. 19 da IN/TCU 71/2012, modificada pela IN/TCU 76/2016) , uma vez que o fato gerador da irregularidade sancionada ocorreu em 30/1/2015, correspondente ao prazo final para prestação de contas, e os responsáveis foram notificados sobre a irregularidade pela autoridade administrativa competente conforme abaixo:
Pacatu Cultura, Educação e Aviação Ltda., por meio do ofício acostado à peça 30, recebido em 29/4/2019, conforme AR (peça 33) , bem como posteriormente pelo edital de notificação publicado  no DOU em 20/2/2020 (peça 53) .
Vera Becker Von Sothen Ralston, por meio do ofício acostado à peça 28, recebido em 29/4/2019, conforme AR (peça 34) , bem como posteriormente pelo edital de notificação publicado  no DOU em 20/2/2020 (peça 53) .
Fábio Luiz Ralston Salles, por meio do ofício acostado à peça 29, recebido em 29/4/2019, conforme AR (peça 32) , bem como posteriormente pelo edital de notificação publicado  no DOU em 20/2/2020 (peça 53) .
Valor de Constituição da TCE 	
	Verifica-se, ainda, que o valor atualizado do débito apurado (sem juros) em 1/1/2017 é de R$ 952.662,58, portanto superior ao limite mínimo de R$ 100.000,00, na forma estabelecida conforme os arts. 6º, inciso I, e 19 da IN/TCU 71/2012, modificada pela IN/TCU 76/2016. 
OUTROS PROCESSOS/DÉBITOS NOS SISTEMAS DO TCU COM OS MESMOS RESPONSÁVEIS
	Informa-se que foram encontrados outros processos no Tribunal com os mesmos responsáveis:
	Responsável
	Processos

	Pacatu Cultura, Educação e Aviação Ltda.
	Processo 007.572/2020-4 [TCE, aberto, 'TCE instaurada pelo (a) Secretaria Especial de Cultura em razão de Não comprovação da regular aplicação dos recursos repassados pela União, Lei Rouanet, que teve por objeto Produzir uma inovadora peça de teatro, itinerante e gratuita, destinada ao público infantojuvenil. A temporada será de 4 meses, somando 192 apresentações distribuídas por 8 cidades, desconcentrando, dessa maneira, a cultura dos principais polos urbanos e estimulando a difusão das artes cênicas. A peça será apresentada em um caminhão de grande porte e utilizará tecnologia 3D, unindo duas linguagens e mostrando a evolução da cultura digital no nosso país (nº da TCE no sistema: 1582/2018) ']
Processo 018.524/2020-6 [TCE, aberto, 'TCE instaurada pelo (a) Secretaria Especial de Cultura em razão de Não comprovação da regular aplicação dos recursos repassados pela União, Lei Rouanet, que teve por objeto Por meio da dança contemporânea, este projeto busca aproximar da nossa cultura e das artes em geral crianças e adolescentes com maior fragilidade social. Após aulas práticas, estudantes da escola pública, na faixa etária entre 6 e 12 anos, realizarão oito apresentações cênicas mostrando os ritmos e danças que fazem parte da riqueza artística do nosso país. (nº da TCE no sistema: 1424/2018) ']
Processo 020.095/2020-1 [TCE, aberto, 'TCE instaurada pelo (a) Secretaria Especial de Cultura em razão de Não comprovação da regular aplicação dos recursos repassados pela União, Lei Rouanet, que teve por objeto Promover a disseminação das artes cênicas por meio da realização de 96 apresentações teatrais gratuitas para caminhoneiros, divulgando, dessa maneira, essa manifestação cultural e facilitando o acesso desse público itinerante, uma vez que a peça será encenada em uma tenda montada em postos de combustível de 8 cidades diferentes, movimentando a cultura pelo país. (nº da TCE no sistema: 823/2019) ']

	Vera Becker Von Sothen Ralston
	Processo 007.572/2020-4 [TCE, aberto, 'TCE instaurada pelo (a) Secretaria Especial de Cultura em razão de Não comprovação da regular aplicação dos recursos repassados pela União, Lei Rouanet, que teve por objeto Produzir uma inovadora peça de teatro, itinerante e gratuita, destinada ao público infantojuvenil. A temporada será de 4 meses, somando 192 apresentações distribuídas por 8 cidades, desconcentrando, dessa maneira, a cultura dos principais polos urbanos e estimulando a difusão das artes cênicas. A peça será apresentada em um caminhão de grande porte e utilizará tecnologia 3D, unindo duas linguagens e mostrando a evolução da cultura digital no nosso país (nº da TCE no sistema: 1582/2018) ']
Processo 018.524/2020-6 [TCE, aberto, 'TCE instaurada pelo (a) Secretaria Especial de Cultura em razão de Não comprovação da regular aplicação dos recursos repassados pela União, Lei Rouanet, que teve por objeto Por meio da dança contemporânea, este projeto busca aproximar da nossa cultura e das artes em geral crianças e adolescentes com maior fragilidade social. Após aulas práticas, estudantes da escola pública, na faixa etária entre 6 e 12 anos, realizarão oito apresentações cênicas mostrando os ritmos e danças que fazem parte da riqueza artística do nosso país. (nº da TCE no sistema: 1424/2018) ']
Processo 020.095/2020-1 [TCE, aberto, 'TCE instaurada pelo (a) Secretaria Especial de Cultura em razão de Não comprovação da regular aplicação dos recursos repassados pela União, Lei Rouanet, que teve por objeto Promover a disseminação das artes cênicas por meio da realização de 96 apresentações teatrais gratuitas para caminhoneiros, divulgando, dessa maneira, essa manifestação cultural e facilitando o acesso desse público itinerante, uma vez que a peça será encenada em uma tenda montada em postos de combustível de 8 cidades diferentes, movimentando a cultura pelo país. (nº da TCE no sistema: 823/2019) ']

	Fábio Luiz Ralston Salles
	Processo 007.572/2020-4 [TCE, aberto, 'TCE instaurada pelo (a) Secretaria Especial de Cultura em razão de Não comprovação da regular aplicação dos recursos repassados pela União, Lei Rouanet, que teve por objeto Produzir uma inovadora peça de teatro, itinerante e gratuita, destinada ao público infantojuvenil. A temporada será de 4 meses, somando 192 apresentações distribuídas por 8 cidades, desconcentrando, dessa maneira, a cultura dos principais polos urbanos e estimulando a difusão das artes cênicas. A peça será apresentada em um caminhão de grande porte e utilizará tecnologia 3D, unindo duas linguagens e mostrando a evolução da cultura digital no nosso país (nº da TCE no sistema: 1582/2018) ']
Processo 018.524/2020-6 [TCE, aberto, 'TCE instaurada pelo (a) Secretaria Especial de Cultura em razão de Não comprovação da regular aplicação dos recursos repassados pela União, Lei Rouanet, que teve por objeto Por meio da dança contemporânea, este projeto busca aproximar da nossa cultura e das artes em geral crianças e adolescentes com maior fragilidade social. Após aulas práticas, estudantes da escola pública, na faixa etária entre 6 e 12 anos, realizarão oito apresentações cênicas mostrando os ritmos e danças que fazem parte da riqueza artística do nosso país. (nº da TCE no sistema: 1424/2018) ']
Processo 020.095/2020-1 [TCE, aberto, 'TCE instaurada pelo (a) Secretaria Especial de Cultura em razão de Não comprovação da regular aplicação dos recursos repassados pela União, Lei Rouanet, que teve por objeto Promover a disseminação das artes cênicas por meio da realização de 96 apresentações teatrais gratuitas para caminhoneiros, divulgando, dessa maneira, essa manifestação cultural e facilitando o acesso desse público itinerante, uma vez que a peça será encenada em uma tenda montada em postos de combustível de 8 cidades diferentes, movimentando a cultura pelo país. (nº da TCE no sistema: 823/2019) ']

	Informa-se também que foi encontrado débito imputável aos responsáveis em outras TCEs registradas no sistema e-TCE:
	Responsável
	TCES

	Pacatu Cultura, Educação e Aviação Ltda.
	1387/2018 (R$ 832.514,33) - Aguardando ajustes do instaurador

	Vera Becker Von Sothen Ralston
	1387/2018 (R$ 832.514,33) - Aguardando ajustes do instaurador

	Fábio Luiz Ralston Salles
	1387/2018 (R$ 832.514,33) - Aguardando ajustes do instaurador

	A tomada de contas especial está, assim, devidamente constituída e em condição de ser instruída.
EXAME TÉCNICO
Dos requerimentos das defesas.
A empresa Pacatu Cultura, Educação e Aviação Ltda. e o Sr. Fábio Luiz Ralston Salles apresentaram conjuntamente as alegações contidas na peça 91 (iguais às contidas na peça 87) , acompanhadas dos anexos de peças 92 a 94. Suas defesas finalizam com os seguintes requerimentos (peça 91, p. 12-13) :
1. a exclusão da Sra. Vera Becker Von Sothen do polo passivo da presente Tomada de Contas Especial, eis que sua participação na empresa foi apenas formal (no contrato social) , não podendo ser considerada como responsável, nos termos da IN 71/2012; 
2. tendo em vista que os ora Requeridos demonstraram que não foram responsáveis pela gestão do PRONAC 13-4276, objeto desta Tomada de Contas Especial, que todos os atos ilícitos foram motivados e executados pelos sócios ocultos, requer o acolhimento e deferimento da presente DEFESA, a fim de excluir a empresa PACATU CULTURA, EDUCACAO E AVIACAO LTDA., pessoa jurídica de direito privado inscrita no CNPJ sob nº 72.783.608/0001- 40 e seu sócio FABIO LUIZ RALSTON SALLES do polo passivo, redirecionando a presente Tomada de Contas Especial contra os efetivos propoentes e gestores Antônio Carlos Bellini Amorim, Bruno Vaz Amorim e Felipe Vaz Amorim, em atendimento ao objetivo da Instrução Normativa 71/2012 deste Tribunal de Contas da União e em observância ao princípio da eficiência, na mesma esteira do TC Processo 018.524/2020-6. (grifos do documento original) 
A Sra. Vera de Azevedo Becker Von Sothen, por seu turno, apresentou defesa contendo alegações (peça 84, p. 1-28) , acompanhadas dos elementos comprobatórios que anexou (p. 29-51) , que culminou com os seguintes requerimentos (p. 28) :
1) o reconhecimento da ilegitimidade passiva da requerente com a exclusão de seu nome do presente feito, uma vez comprovado que a postulante era sócia minoritária, detentora de apenas 1% das cotas sociais, e que nunca exerceu qualquer ato de gerência ou de administração da empresa Pacatu Cultura, Educação e Aviação Ltda.; 
2) caso não ocorra a exclusão do nome da recorrente desse processo administrativo de Tomada de Contas Especial, fato levantado apenas a título de argumentação, requer o redirecionamento da notificação de cobrança ao verdadeiro responsável pela má gestão do dinheiro público, o Sr. Antônio Carlos Bellini Amorim. (grifos do documento original) 
Conforme o exposto, observa-se que, embora tenham sido interpostas por diferentes patronos, as alegações apresentadas possuem basicamente duas teses defendidas:
a) exclusão da responsabilidade de Vera Becker Von Sothen imputada nos autos;
b) imputação da responsabilidade exclusivamente aos dirigentes do Grupo Bellini Cultural, que seriam os efetivos gestores dos recursos públicos captados no projeto.
A partir dessa constatação, podemos analisar todas as defesas em conjunto em relação a cada uma destas teses, a partir dos respectivos elementos apresentados.
Além disso, podemos constatar que, se acatada a tese da imputação da responsabilidade exclusivamente aos dirigentes do Grupo Bellini Cultural, isso de imediato implica não somente o acatamento da tese da exclusão da responsabilidade de Vera Becker Von Sothen, mas também dos demais responsáveis arrolados. Por essa razão, é a primeira questão que analisamos a seguir.
Argumentos acerca da imputação de responsabilidade exclusivamente aos dirigentes do Grupo Bellini (peça 91, p. 3-12, e peça 84, p. 26-28) :
A empresa Pacatu Cultura, Educação e Aviação Ltda. e o Sr. Fábio Luiz Ralston Salles, no tocante à responsabilidade pela gestão do projeto, alegam que a empresa proponente foi utilizada como mera ferramenta do Grupo Bellini Cultural, argumentando em suma que (peça 91) .
a) quanto à responsabilidade da empresa Pacatu e de seu sócio, Fábio Ralston, devem ser igualmente excluídos (assim como a Sra. Vera Sothen) , eis que não participaram da gestão de nenhum dos projetos culturais incentivados e não obtiveram vantagem financeira em nenhum deles
b) é fato notório que houve a instauração da Comissão Parlamentar de Inquérito destinada a apurar irregularidades nas concessões de benefícios fiscais decorrentes da Lei 8.313/1991, que culminou na ação penal nº 0001071-40.2016.4.03.6181, que tramita perante a 3ª Vara Criminal Federal de Seção Judiciária de São Paulo; 
c) além disso, foi instaurado Processo Administrativo de Responsabilização (processo SEI 00190.101806/2017-81) perante a Controladoria Geral da União; 
d) ainda que se reconheça como proponente a empresa da qual o Sr. Fábio Ralston é sócio, em realidade, os verdadeiros gestores dos projetos (incluindo o Pronac 13-4276) eram Antônio Carlos Bellini Amorim e seus filhos Felipe Vaz Amorim e Bruno Vaz Amorim; 
e) consta das investigações em andamento que, como empresa operadora do esquema, encontra-se a Bellini Cultural (nome fantasia) formada pelas empresas Amazon Books & Arts Ltda., Solução Cultural Consultoria em Projetos Culturais Ltda., Vision Media e Propaganda Ltda. e Master Projetos e Empreendimentos Culturais Ltda-ME, administradas por Antônio Carlos Bellini Amorim e seus citados filhos, que se utilizavam de inúmeras empresas para aumentar sua capacidade de apresentar projetos perante o Ministério da Cultura, visando os benefícios da Lei Rouanet; 
f) no caso da empresa Pacatu, tendo em vista o relacionamento de longa data entre o Sr. Antônio Carlos Bellini Amorim e o Sr. Fábio Ralston (mais de 30 anos) , aquele apresentou proposta de parceria nos seguintes termos: a empresa Pacatu figuraria como proponente dos projetos e a Bellini Cultural assumiria toda a administração, desde a apresentação do projeto até a sua execução, com gestão financeira dos recursos obtidos e interface junto ao Ministério da Cultura;
g) a Bellini Cultural apresentou ao sócio da Pacatu uma estrutura ampla de gestão administrativa e financeira dos projetos, passando credibilidade de sua atividade e garantindo know-how na área. Ou seja, ofereceram a parceria como forma de negócio jurídico legítimo e legal;
h) diante daquela oferta, o sócio da Pacatu permitiu ao Sr. Antônio Carlos Bellini e seus filhos que assumissem, em nome da empresa, a gestão dos projetos da Lei Rouanet, acatando as decisões por eles tomadas, inclusive assinando documentos e cheques que lhe eram solicitados para pagamento de fornecedores, cujas notas fiscais eram apresentadas por funcionários da Bellini Cultural. Ou seja, o sócio da proponente nunca teve responsabilidade direta pela elaboração e gestão financeira dos projetos apresentados perante o Ministério da Cultura. Nunca acompanhou o dia a dia das atividades administrativas e da execução dos projetos. 
i) tanto é verdade que o sócio sequer possuía a senha de acesso ao Sistema de Apoio às Leis de Incentivo à Cultura (Salic) , utilizado pelo Ministério da Cultura para o cadastro e acompanhamento de propostas culturais, e não teve acesso às prestações de contas apresentadas pela Pacatu, eis que foi confeccionada e ofertada pela equipe do Grupo Bellini. Assim como não possui nenhum documento relativo aos projetos, despesas, contabilidade, prestação de contas etc. Não tem - e nunca teve - nenhum tipo de controle sobre a gestão dos projetos apresentados e geridos pelo citado grupo empresarial; 
j) naquele mesmo processo administrativo, foi ofertada uma proposta de acordo ao Ministério da Cultura, cujos subscritores eram as empresas Amazon Books & Arts Ltda., Solução Cultural Cons. Em Projetos Culturais Ltda., Master Projetos e Empreendimentos Culturais, Vision Mídia e Propaganda Ltda. e Pacatu, Cultura, Educação e Aviação Ltda., evidenciando, assim, a unicidade de gestão, centralizada na família Bellini, fato que vem sendo alegado pela empresa Pacatu e pelas demais empresas que foram cedidas à pedido de Antônio Bellini. Ressalte-se que tal fato restou vastamente demonstrado no Processo Administrativo de Responsabilização SEI nº 00190.101806/2017-81 (peça 93) ;
k) no PAR acima indicado, o sócio demonstrou que Antônio Bellini e seu filho Felipe Amorim, a fim de driblar o limite imposto pela Lei Rouanet de 5 projetos por proponente, pediam a conhecidos e familiares a cessão do CNPJ de suas empresas para que tivessem o controle da administração, pedindo tal favor com base na 'confiança' decorrente da proximidade das relações que mantinham com os sócios das empresas;
l) esta estratégia é verificável, por exemplo, no caso da empresa Vision, cuja sócia Zuleica Amorim é a própria irmã de Antônio Bellini, e a Pacatu, cujo sócio, Fábio Ralston, era amigo há mais de 30 anos da família Bellini, como já informado. Diante do pedido daquele amigo, cedeu sua empresa (Pacatu) - que estava inativa na época - para uso e administração pelo Grupo Bellini. Assim sendo, o advogado do referido grupo providenciou as alterações do contrato social necessárias para adaptar a empresa às exigências de se tornar um proponente cultural para projetos junto ao MinC; 
m) na ação penal, a testemunha Sérgio Palhares declarou que era contador de Antônio Bellini há aproximadamente 20 (vinte anos) e que fazia a contabilidade das empresas vinculadas ao Grupo Bellini (dentre elas a Pacatu) realizando, inclusive, a contabilidade dos projetos, ainda que não prestasse contas ao Ministério da Cultura. Ainda, declarou que a prestação de contas dos projetos das empresas envolvidas (inclusive a Pacatu) a serem entregues perante o MinC eram feitas internamente nas instalações daquele grupo;
n) frise-se que Antônio Bellini sempre garantiu ser apenas uma estratégia de negócio e nunca uma manobra ilícita, pois usava justamente da confiança entre amigos para afastar qualquer desconfiança. 
o) outra evidência de que foram os reais autores das ações ilícitas é justamente o fato de serem os únicos que obtiveram vantagem financeira com os projetos. De fato, após o início das investigações da Operação Boca Livre, o sócio Fábio Ralston passou a ter uma vida muito difícil, com a queda de seu padrão de vida, diante da injusta mácula causada por seu envolvimento nos negócios administrados pelo Grupo Bellini. Por outro lado, o enriquecimento e vida luxuosa da família Bellini é fato notório. Uma prova de que Antônio Bellini e Felipe Amorim obtiveram vantagem com a má utilização da Lei Rouanet foi o luxuoso casamento daquele filho em Santa Catarina, amplamente noticiado e citado na presente TCE; 
p) tais elementos são suficientes para evidenciar a autoria das infrações apontadas, bem como para redirecionar a responsabilidade e, consequentemente, as penalidades àqueles que efetivamente lesaram o erário e a Administração Pública; 
p) naquele processo, após a devida instrução, a Comissão de Processo Administrativo de Responsabilização, no termo de indiciação expedido, entendeu que 'Os ajustes entre a SCANIA e os dirigentes do GRUPO BELINI eram executados por meio da aplicação de recursos de projetos culturais patrocinados pela SCANIA e propostos pelo GRUPO BELINI por meio das empresas VISION, PACATU, INTERCAPITAL e LOGÍSTICA, cujos representantes legais eram funcionários e colaboradores de Antônio Belini. Essas empresas foram criadas ou agregadas ao GRUPO BELINI por orientação de Antônio Belini, com o fim de dificultar a fiscalização, pelo MinC, do limite de 5 projetos culturais por proponente. Assim, Antônio Belini procurou os captadores e os colaboradores do GRUPO BELINI para que passassem a ser sócios de empresas na área cultural, oferecendo-lhes 3 a 5% do patrocínio captado a título de 'comissão' pela disponibilidade para assinar contratos e cheques relacionados a projetos culturais... Nesse sentido, Fábio Ralston, Elisângela Pastre e Célia Westin se tornaram representantes das empresas PACATU, LOGÍSTICA e INTERCAPITAL, respectivamente ...';
q) no mesmo termo de indiciação, apontou-se ainda que '22. De acordo com as provas juntadas aos autos, a PACATU teria ajustado com a SCANIA, por meio de representantes do GRUPO BELINI, que recursos provenientes de renúncia fiscal, no âmbito dos Pronacs nº 12-8370, 12-8568, 13-4086 e 13-4221, seriam utilizados para a realização de eventos corporativos ou privados'; 
r) naquele mesmo documento, a Comissão prevê a necessidade de desconsiderar a personalidade jurídica das empresas a fim de atingir o patrimônio dos sócios ocultos, Antônio Bellini e Felipe Amorim, os quais detinham de fato, poderes de gerência administrativa e financeira das empresas citadas, entre elas a Pacatu, sendo que os sócios e administradores da proponente 'funcionaram como 'laranjas'';
s) depreende-se, assim, que no processo administrativo em trâmite perante a Controladoria Geral da União, a Presidência da Comissão, após estudo minucioso dos documentos, inclusive os autos da ação penal e dos PRONAC´s envolvidos, reconheceu que o efetivo dano foi provocado pelos sócios ocultos Antônio Bellini e Felipe Amorim;
t) diante da tais evidências e provas que corroboram as alegações trazidas (peças 92 a 94) , a presente Tomada de Contas Especial deve ser redirecionada aos efetivos gestores dos projetos, Antônio Carlos Bellini Amorim e Felipe Vaz Amorim; 
u) vale lembrar que os artigos 2º e 5º da Instrução Normativa 71/20212 do Tribunal de Contas da União definem que a finalidade da TCE é apurar os responsáveis pelo dano à administração pública, com o objetivo de ressarcimento.
v) diante de tal finalidade, o processo administrativo deve ser conduzido, dentre outros, pelo princípio da eficiência, previsto no art. 37 da Constituição Federal. E pelo princípio da eficiência, o processo administrativo deve ser ferramenta para atingir o interesse público e cuja decisão deve ser eficientemente cumprida;
x) restou evidente nas provas produzidas no processo administrativo e na Ação Penal que os reais autores, executores e beneficiários do Pronac objeto desta tomada de contas especial foram Antônio Carlos Bellini Amorim, Felipe Vaz Amorim e Bruno Vaz Amorim. Foram eles os que de fato tiveram vultosa vantagem econômica e que, portanto, possuem capacidade financeira de arcar com as penalidades impostas administrativa e judicialmente, dando efetividade às decisões proferidas, bem como ao objetivo da lei. 
y) assim sendo, diante do reconhecimento da real autoria das infrações cometidas e para que o objetivo da presente tomada de Contas Especial seja atingido, a responsabilidade e penalidades devem ser direcionadas aos reais executores e beneficiários da indevida utilização da Lei Rouanet, Antônio Carlos Bellini Amorim e Felipe Vaz Amorim, em plena observância ao princípio da eficiência.
Sobre a efetiva responsabilidade pelo ano causado ser de fato causada pelos dirigentes do Grupo Bellini, a Sra. Vera de Azevedo Becker Von Sothen, conforme já informado, também apresentou alegações nessa mesma linha, a exemplo do defendido pelos demais responsáveis arrolados. Argumentou em suma que (peça 84, p. 26-28) :
a) a criação da Comissão Parlamentar de Inquérito (CPI) , destinada a apurar as irregularidades nas concessões de benefícios fiscais decorrentes da aplicação da Lei nº 8.313/1991 (Lei Rouanet) , foi instaurada em 11 de julho de 2016. Em apertada síntese, a Lei Rouanet tem como principal mecanismo a renúncia fiscal para o financiamento e incentivo à cultura no Brasil. Nos termos dessa lei, pessoas físicas e jurídicas podem patrocinar projetos culturais e recebem o valor investido em forma de desconto no imposto de renda; 
b) consta das conclusões da aludida CPI que a empresa operadora do esquema foi a Bellini Cultural (nome fantasia) formada pelas empresas Amazon Books & Arts Ltda., Solução Cultural Consultoria em Projetos Culturais Ltda., Vision Media e Propaganda Ltda., além da Master Projetos e Empreendimentos Culturais Ltda- ME, administradas por Antônio Carlos Bellini Amorim e seus filhos, Felipe Vaz Amorim e Bruno Vaz Amorim, que se utilizavam de inúmeras outras empresas para aumentar sua capacidade de apresentar projetos perante o Ministério da Cultura, visando malversar os benefícios obtidos com base na Lei Rouanet;
c) no caso em tela, tendo em vista o relacionamento de longa data entre o Sr. Antônio Carlos Bellini Amorim e o Sr. Fábio Luiz Ralston Salles, ex-marido da responsável arrolada, foi apresentada proposta de parceria nos seguintes termos: a empresa Pacatu figuraria como proponente dos projetos perante o Ministério da Cultura, e a Bellini Cultural assumiria toda a administração, desde a apresentação do projeto até a execução do mesmo, com a exclusiva gestão financeira dos recursos eventualmente obtidos; 
d) no entanto, a defendente nunca teve ideia do que acontecia, pois, conforme cabalmente demonstrado (questão tratada adiante, relativa à exclusão de sua responsabilidade) , nunca exerceu a gerência, a administração ou qualquer ato, por mais simples que seja, na empresa com as contas reprovadas. Tanto isso é verdade que em momento algum o nome da postulante foi citado no relatório final da CPI (disponível no link indicado no rodapé da defesa acostada à peça 84, p. 27) ; 
e) no mesmo sentido, importante ressaltar que 32 pessoas foram denunciadas pelo Ministério Público Federal por envolvimento com o citado escândalo, e o nome da requerente não está entre elas (link igualmente indicado no rodapé da defesa acostada à peça 84, p. 27) . Perceba-se que não foram uma ou duas, nem dez pessoas denunciadas. Foram trinta e duas pessoas e, em nenhum momento, o MPF cogitou denunciar a postulante, pela plena convicção de inexistência de indícios de sua participação ou autoria;
f) desta forma, em sendo o Antônio Carlos Bellini Amorim o único beneficiário dos possíveis desvios de dinheiro público oriundo do Ministério da Cultura, ele deverá ser o responsável pela sua restituição, e não a requerente, que nunca praticou qualquer ato de gerência ou administração da empresa Pacatu.
Análise dos argumentos acerca da imputação de responsabilidade exclusivamente aos dirigentes do Grupo Bellini: 
Não merecem prosperar as alegações no sentido de se imputar a responsabilidade pela irregularidade exclusivamente aos sócios do Grupo Bellini.
A defesa apresentada pela empresa Pacatu Cultura, Educação e Aviação Ltda. e pelo Sr. Fábio Luiz Ralston Salles pode ser considerada até uma confissão de culpa, pois apresenta elemento dando conta que se recebeu comissão entre 3% e 5% para atuação como 'laranja' em benefício do Grupo Bellini. Ou seja, não há como se alegar que 'ofereceram a parceria como forma de negócio jurídico legítimo e legal'.
O TC Processo 018.524/2020-6, apresentado como referência pelos mesmos defendentes, também não socorre os interesses de ambos, tendo em vista que, naqueles autos, as responsabilidades imputadas na proposta de citação foram estas (peça 94) : Pacatu Cultura, Educação e Aviação Ltda. (CNPJ: 72.783.608/0001-40) , Fábio Luiz Ralston Salles (CPF: XXX.559.198-XX) , Felipe Vaz Amorim (CPF: XXX.735.101-XX) , Bruno Vaz Amorim (CPF: XXX.734.991-XX) e Antônio Carlos Belini Amorim (CPF: XXX.174.398-XX) .
Ou seja, embora naquele caso tenha sido reconhecida a responsabilidade solidária dos dirigentes do Grupo Bellini, isso não teve o condão de afastar a responsabilidade de ambos responsáveis arrolados também nos presentes autos (note-se que a exclusão de responsabilidade de Vera Becker Von Sothen Ralston foi defendida na instrução daquele caso, em razão do exposto nos itens 21 a 23 daquele trabalho - peça 94 dos presentes autos, p. 30-31 - todavia, esse tópico daquela proposta não foi acolhido no âmbito da SecexTCE) .
Naquele caso, assim como neste, a participação do Sr. Fábio Luiz Ralston Salles na gestão do projeto é efetiva em todas as etapas, desde o nascedouro, em razão do que se depreende dos diversos elementos com sua participação, como se pode verificar a partir do cotejo com sua assinatura no documento de identidade (peça 47) :
a) seu nome consta como sendo o único dirigente responsável da proponente, além de usuário indicado da empresa como habilitado no Salicweb, na proposta apresentada ao MinC (peça 1, p. 1) , enviada em 17/6/2013 (peça 1, p. 21) ;
b) na mesma proposta, seu nome consta como sendo o 'Coordenador de Produção' (peça 1, p. 5) , dando conta que desde 'Desde 2007, atuo como coordenador de projetos culturais na área de teatro ...', desenvolvendo atividades, dentre outras, relacionadas à criação, planejamento e prestação de contas de ações culturais;
c) assina solicitação de prorrogação de prazo de captação, datada de 7 de  novembro de 2013 (peça 5) ;
d) assina diversos relatórios e outros anexos da prestação de contas, datados de 27/10/2014 (peças 10-14 e 19) ;
e) assina recurso em nome da proponente contra a mencionada inabilitação cautelar, em documento datado de 17/10/2014 (peça 21) , que havia sido publicada no DOU de 8/10/2014 (peça 8) , recurso no qual inclusive desenvolve argumentos para a defesa da seguinte tese (peça 21, p. 3-5) , entre outras, a qual é diametralmente oposta ao defendido nas alegações de defesa ora examinadas, o que milita negativamente em juízo acerca da boa-fé desse defendente: 'DA INEXISTÊNCIA DE VÍNCULO JURÍDICO ENTRE A PROPONENTE PACATU E O SUPOSTO GRUPO BELLINI CULTURAL' (grifo nosso) ; e
f) assina ofícios de encaminhamento de prestação de contas complementar, datados de 14/1/2015 e de 6/2/2015 (peça 23, p. 1 e 6) .
Ante o exposto, fica patente a efetiva participação do referido responsável na gestão irregular dos recursos captados por parte de sua empresa no presente caso. Assumiu todos os riscos referentes ao destino dado aos recursos captados, que se revelou irregular. Nessas circunstâncias, acatar seus argumentos de excludente de culpabilidade, para afastar-lhes as responsabilidades assumidas perante o MinC, equivaleria a desrespeitar o princípio geral de direito segundo o qual ninguém pode se beneficiar de sua própria torpeza. Entender dessa maneira beneficiaria a proponente e seu representante, que criaram as condições favoráveis à materialização das irregularidades identificadas.
Nesse sentido, cabe observar, ainda, que os responsáveis sequer tentam apresentar qualquer elemento com o intuito de eventualmente descaracterizar a irregularidade constatada, atinente ao descumprimento do objeto aprovado. Dessa forma, é decorrência lógica a impossibilidade de se excluir a responsabilidade da proponente da relação processual, tendo em vista que essa empresa foi a gestora dos recursos utilizados (conforme contas de captação e de movimentação) , logo, causadora do injustificado fato gerador do dano.
Cumpre observar, ainda, que no âmbito do Pronac 13-4276, não consta captação junto à empresa Scania para o presente projeto, conforme peça 50.
Poder-se-ia considerar, todavia, a possibilidade de incluir-se os dirigentes do Grupo Bellini como responsáveis solidários pelo débito, a exemplo do praticado na mencionada instrução inicial do TC Processo 018.524/2020-6. Nesse caso, seria necessária uma nova citação.
Somos contrários a esse encaminhamento, considerando-se inclusive o estágio processual em que já se encontra o presente processo.
Cabe observar que, conforme o historiado anteriormente, a instrução inicial dos presentes autos já tinha identificado as relações entre a empresa proponente e o Grupo Bellini, não tendo sido considerado devida, naquela oportunidade, a inclusão dos dirigentes deste grupo na responsabilização imputada, considerando-se que os elementos dos autos dão conta da efetiva participação da proponente e de seu dirigente na gestão irregular do projeto.
A despeito da narrativa objetivando a responsabilização de terceiros, estranhos à relação entre a proponente e o MinC, não há nos autos absolutamente nenhum documento assinado ou visado por Antônio Carlos Bellini Amorim ou por seus filhos, que materializem formalmente suas participações na captação, execução ou prestação de contas do projeto cultural, havendo única e exclusivamente a assinatura em todos os documentos de Fábio Luiz Ralston Salles, conforme o descrito. Há somente pagamentos de parte das despesas para empresas do Grupo Bellini (Solução Cultural Consultoria em Projetos Culturais Ltda., Amazon Books & Arts Ltda., Vision Media e Propaganda Ltda. e Master Projetos Empreendimentos Culturais Ltda) , como se verifica a partir da relação de pagamentos acostada à peça 11.
Entendemos que esses pagamentos, todavia, não justificam a inclusão dos dirigentes do Grupo Bellini como responsáveis solidários pelo débito, tendo em vista que a irregularidade geradora do débito foi: 'inexecução total do objeto do projeto incentivado Pronac 13-4276, tendo em vista a mudança nos enredos das apresentações programadas sem a aprovação do Ministério da Cultura...' (peça 71, p. 6) . Nesse sentido, não vislumbramos uma construção de nexo causal a vincular, de modo direto e efetivo, esses pagamentos ao Grupo Bellini com a decisão de se executar o projeto com desrespeito do objeto aprovado. Não há elementos nos presentes autos para responsabilizar esses contratados pela decisão de desobedecer ao objeto, o que existe, sim, é uma sucessão de atos de gestão, relativos ao projeto, praticados ao longo de anos pelo Sr. Fábio Ralston em nome da proponente junto ao MinC, desde o início quando assumiu a função de experiente titular da 'Coordenação de Produção' do projeto.
E não há nenhum registro nos autos, por outro lado, que demonstre que essas despesas foram realizadas em troca de serviço (s) não realizado (s) , de modo a implicar uma eventual responsabilização solidária de contratado (s) da proponente, ao contrário, o relatório do tomador de contas (peça 60) e a instrução inicial (peça 71) reconhecem que houve a execução de peças teatrais, mas diferentes das previstas, a partir dos recursos federais captados.
Cabe ainda observar as seguintes manifestações da própria empresa proponente, no citado recurso contra sua inabilitação pelo MinC (peça 21, p. 3-5) , assinado pelo sócio majoritário:
a) existem de fato relações de amizade entre Fábio Ralston e Antônio Bellini, mas somente no passado tiveram negócios esparsos e ocasionais ligados à produção cultural; 
b) a empresa Pacatu não possui qualquer liame jurídico com empresas do Grupo Bellini, como se depreende das composições societárias da junta comercial, tampouco comando centralizado;
c) a empresa Pacatu é administrada de forma autônoma, com endereços distintos e sem qualquer vínculo com o 'suposto Grupo Bellini';
d) existe impossibilidade de confusão patrimonial entre as empresas, haja vista que os projetos culturais possuem contas bancárias distintas, abertas pelo MinC e com controle via prestação de contas.  
A inexistência de elementos que permitem concluir pela ocorrência de boa-fé ou qualquer outro excludente de culpabilidade a responsabilidade recai sobre o gestor, pois a não comprovação da boa e regular aplicação dos recursos federais é de inteira competência desse responsável. Sendo assim é razoável supor que tinha consciência da ilicitude de sua conduta, tornando exigível conduta diversa da praticada, ou seja, executar integralmente o objeto do projeto na forma aprovada. Incide sobre o gestor o ônus da prova quanto à regular aplicação dos valores que lhe foram confiados, o que decorre de expressa disposição contida no parágrafo único do art. 70 da Constituição Federal, bem assim do disposto no art. 93 do Decreto-Lei 200/1967 (Acórdão 317/2010-TCU-Plenário, 5.964/2009-TCU-2ª Câmara, 153/2007-TCU-Plenário, 1.293/2008-TCU-2ª Câmara e 132/2006-TCU-1ª Câmara) .
Conforme o apontado no item 17 da instrução inicial (peça 71) , o Acórdão 2763/2011-TCU-Plenário, Relator Min. Augusto Sherman, firmou entendimento, posteriormente fixado na Súmula TCU 286, no sentido deque, na hipótese em que a pessoa jurídica de direito privado seja convenente e beneficiária de transferências voluntárias de recursos públicos da União, tanto a entidade privada como os seus dirigentes atuam como gestores públicos e devem comprovar a regular aplicação dos recursos públicos. Esse entendimento foi estendido pelo Acórdão 2590/2013-TCU-Primeira Câmara, Relator Min. Augusto Sherman, às hipóteses de captação de recursos com amparo na Lei 8.313/1991 (Lei Rouanet) , uma vez que se trata de recursos públicos federais oriundos de renúncia fiscal prevista em lei.
E a vedação à alteração de objeto ou de objetivos de um projeto cultural aprovado vem sendo estabelecida de forma peremptória e sistemática, nas diversas instruções normativas editadas pelo MinC, para definir os procedimentos de apresentação, recebimento, análise, aprovação, execução, acompanhamento e prestação de contas de propostas culturais, no âmbito do Programa Nacional de Apoio à Cultura - Pronac, a exemplo da IN MinC 1/2013.
Nesta fase processual, cabe lembrar, ainda, conforme a jurisprudência deste Tribunal, a exemplo do entendido quando da prolação do Acórdão 6398/2015-TCU-Segunda Câmara/TCU (Ministro-Relator Vital do Rego) , que o TCU não está impedido de atribuir responsabilidade exclusivamente a um dos devedores solidários, que, se assim entender, pode entrar com ação regressiva contra os demais, pois a solidariedade passiva é instituto que visa a favorecer o credor, que pode exigir de um ou de todos os devedores a integralidade da dívida.
	Na mesma linha de julgamento, ao se proferir o Acórdão 6721/2012-TCU-Segunda Câmara/TCU (Ministro-Relator André de Carvalho) foi entendido que a solidariedade passiva é benefício legalmente instituído em favor do credor, cabendo ao devedor a possibilidade de buscar, em juízo, eventual ressarcimento em ação regressiva. E os demais colegiados desta Corte de Contas também já se manifestaram do mesmo modo em outras assentadas sob diferentes relatorias: Acórdão 2591/2016-TCU-Plenário (Relator: BENJAMIN ZYMLER) ; Acórdão 2380/2014-TCU-Plenário (Relator: AROLDO CEDRAZ) ; Acórdão 2825/2017-TCU-Primeira Câmara (Relator: WALTON ALENCAR RODRIGUES) . No Voto condutor do referido Acórdão 2591/2016-TCU-Plenário, por exemplo, manifestou-se assim:
[...]
25.Nesse ponto, resgato o argumento da Secex/MS, consignado na instrução que subsidiou a deliberação atacada, de que (...) este Tribunal já possui jurisprudência consolidada no sentido de que o instituto da solidariedade passiva constitui benefício legal erigido em favor do credor, razão por que a eventual ausência de chamamento ao processo de outros responsáveis solidários não constitui nulidade processual e não obsta a imputação de débito ao agente devidamente citado (Acórdão 864/2009-TCU-Plenário, Acórdãos 2.917/2006 e 4.192/2011, da 1ª Câmara, e Acórdãos 10.560/2011, 11.151/2011, 11.437/2011, 206/2012, 1.737/2014, da 2ª Câmara) , o qual pode buscar em juízo eventual ressarcimento pessoal por meio da devida ação regressiva.
26.Sendo assim, não cabe restituir os autos ao Ministério Nacional da Integração para que ele identifique os sujeitos que elaboraram e aprovaram o projeto, pois além de tal providência ser de duvidosa efetividade, ela não aproveita ao Sr. [responsável], já que a sua responsabilidade independe de tal aspecto.
O vínculo entre a Administração Pública e o particular, neste caso, deriva da Solicitação de Apoio ao Projeto (peça 1) , formulada pela Pacatu Cultura, Educação e Aviação Ltda. e de sua aprovação pela Sefic (peças 3 e 4) , vindo a se materializar quando da efetiva captação dos recursos (peças 50 e 51) . Nesse sentido, a responsabilidade é prioritariamente da pessoa jurídica proponente, solidariamente com seus representantes (Súmula TCU 286) , por ter ela se obrigado perante o MinC. Dessa forma, não cabe ao Tribunal atribuir, ante a falta de elementos probatórios nos autos, a responsabilidade e obrigação de restituir a terceiros estranhos à relação jurídica estabelecida, conforme a jurisprudência do Tribunal
Acórdão 1600/2010-TCU-Primeira Câmara | Relator: AUGUSTO NARDES 
Em caso de débito oriundo de aplicação dos recursos recebidos com amparo na Lei 8.313/1991 (Lei Rouanet) , são condenados solidariamente a empresa responsável pela captação dos recursos e o seu representante legal. A responsabilidade da empresa baseia-se no fato dela ter sido beneficiada com os recursos sem que houvesse a comprovação do seu bom e regular emprego. Já a responsabilização do representante legal decorre do entendimento de que os patrocínios recebidos com amparo na mencionada lei constituem recursos públicos federais originários de renúncia tributária da União.
Acórdão 7374/2010-TCU-Primeira Câmara | Relator: VALMIR CAMPELO 
A responsabilidade pelo débito decorrente de patrocínios concedidos com base na Lei 8.313/9191 (Lei Rouanet) é da empresa responsável pela captação dos recursos e do seu representante legal, em regime de solidariedade. 
Conclui-se, portanto, que a responsabilidade pelas irregularidades apontadas e a consequente obrigação de restituir o dano ao erário recai sobre a proponente Pacatu Cultura, Educação e Aviação Ltda. e seu (s) administrador (es) , não havendo elementos nos autos que permitam a responsabilização de outras pessoas físicas ou jurídicas. Dessa forma, suas alegações de defesa devem ser rejeitadas nesse ponto específico.
Argumentos acerca da exclusão da responsabilidade de Vera Becker Von Sothen Ralston (peça 91, p. 2-3, e peça 84, p. 2-26) :
A empresa Pacatu Cultura, Educação e Aviação Ltda. e o Sr. Fábio Luiz Ralston Salles, conforme o informado, no tocante à participação de Vera Becker Von Sothen Ralston na irregularidade apurada, alegam que a referida sócia minoritária daquela empresa deve ter sua responsabilidade excluída dos autos, argumentando em suma que (peça 91, p. 2-3) .
a) Vera Becker Von Sothen era esposa do sócio majoritário da empresa Pacatu, e apenas figurou no quadro societário a pedido de seu então marido, Fábio Ralston, e nunca teve qualquer poder de gerência ou mesmo ciência sobre as atividades da empresa (tanto é que detinha apenas 1% das quotas sociais, apenas para cumprimento de exigência legal de constar ao menos 2 sócios na sociedade limitada) ;
b) cumpre ressaltar que a exclusão de responsabilidade da Sra. Vera foi considerada e proposta no mencionado processo TC Processo 018.524/2020-6 (peça 94 dos presentes autos, p. 30-31) :
20. Da análise aos documentos presentes nos autos, verifica-se, em princípio, que o Sr. Fábio Luiz Ralston Salles e a Sra. Vera Becker Von Sothen Ralston foram os responsáveis pela gestão e execução dos recursos captados por força do Pronac 12-8595. De acordo com a Cláusula 8ª do contrato social da empresa Pacatu Cultura, Educação e Aviação Ltda. (peça 4, p. 42) , a administração da sociedade era exercida por ambos os sócios. 
21. Registra-se que, na defesa administrativa apresentada, ao MinC, pela Sra. Vera Von Sothen, há menção a uma declaração, supostamente juntada àquela peça, que teria sido prestada pelo Sr. Fábio Ralston, no sentido de que a sua ex-esposa (Sra. Vera) seria isenta de qualquer responsabilidade oriunda da empresa Pacatu Ltda., pois nunca teria praticado nenhum ato de gerência ou administração naquela pessoa jurídica (peça 57, p. 9) . Embora a referida declaração não conste da peça de defesa, verifica-se que seu teor foi integralmente corroborado na defesa administrativa do Sr. Fábio Ralston (peça 60, p. 3) , na qual afirma expressamente que a Sra. Vera ' nunca exerceu qualquer poder de gestão nem assinou quaisquer documentos da empresa' (GRIFOS DO ORIGINAL) . 
22. A declaração do Sr. Fábio Ralston pode ser acatada, na medida em que todas as peças e relatórios que compõem a prestação de contas (peças 7, 9-13, 15, 16, 23, 24-27, 29 e 33) foram por ele assinadas, como se pode verificar a partir do cotejo com sua assinatura no documento de identidade à peça 5 (p. 1) . Outrossim, é de se ponderar em favor da Sra. Vera Von Sothen o fato de não ter sido denunciada na operação 'Boca Livre' (https://politica.estadao.com.br/blogs/fausto-macedo/wpcontent/uploads/sites/41/2017/11/BOCA-LIVRE-DENUNCIA_Final.pdf) , o que denota sua não participação na gestão dos projetos culturais propostos pela Pacatu Ltda., reforçando a declaração do seu ex-marido, nesse sentido.
23. Por essas significativas razões, entende-se que a Sra. Vera Ralston deva, excepcionalmente, ser excluída do polo passivo desta TCE, mesmo em face do entendimento deste TCU, no sentido de que apenas sócios que exerçam atividades gerenciais em pessoa jurídica que recebe recursos oriundos da Lei Rouanet devem responder solidariamente com a empresa, pelas irregularidades apuradas (e.g. Acórdão 5254/2018-TCU-Primeira Câmara) .
 (...) 
c) assim sendo, diante da total ausência de participação e ciência dos atos executados, requerem a exclusão de Vera Becker Von Sothen como responsável solidária.
A Sra. Vera de Azevedo Becker Von Sothen também alega que sua responsabilidade deve ser excluída dos autos, argumentando em suma que (peça 84, p. 2-26) .
a) o patrimônio da sociedade não se confunde com o patrimônio dos sócios. Numa sociedade limitada, esse imperativo ganha mais força, na medida em que cada sócio terá responsabilidade limitada ao montante de suas quotas integralizadas em contrato. Essa é a previsão da cláusula 4ª do contrato social em anexo (peça 84, p. 37) , bem como do art. 1052 do Código Civil;
b) no contrato social da empresa, a responsável foi sócia minoritária (1%) , correspondente à quota de R$ 220,00, consoante o capital social distribuído nos termos de sua cláusula 3ª (peça 84, p. 36-37) ; 
c) além de possuir a quase integralidade (99%) do capital social da empresa à época dos fatos em que as contas foram rejeitadas pelo MinC, o então sócio majoritário, Sr. Fábio Luiz Ralston Salles, administrou isoladamente a empresa Pacatu Cultura, Educação e Aviação Ltda., durante todo o período de sua existência, segundo faculdade conferida pela cláusula 8ª do contrato social anexo (peça 84, p. 37) , que dispõe: 'A administração da sociedade será exercida por todos os sócios, em conjunto, ou isoladamente, que subdividirão entre si todas as operações e representarão à sociedade ativa e passiva, judicial e extrajudicialmente.'; (grifo da defendente) 
d) assim, por mais que a citada convenção contratual inicie sua redação informando que todos os sócios são administradores da empresa, ela permite, na sequência, que tal administração possa ser feita em conjunto ou isoladamente. E, no caso em tela, a faculdade da administração isolada foi exercida pelo sócio majoritário, conforme informamos, tendo em vista que a defendente jamais exerceu qualquer ato de administração ou de gestão da Pacatu Cultura, Educação e Aviação Ltda.;
e) dessa forma, está caracterizada a ilegitimidade passiva da defendente nos autos. Somente integrou os quadros sociais da empresa porque, na época de sua constituição, não existia a possibilidade jurídica da empresa individual; 
f) nesse sentido, no momento da alteração contratual que mudou o nome da empresa para Pacatu, que alterou o objeto social e que incluiu a requerente como sócia minoritária (alteração contratual datada de 26/04/2011, peça 84, p. 31-39) , não existia a figura do empresário individual, que somente foi introduzido no mundo jurídico pelo advento da Lei nº 12.441, de 11 de julho de 2011, que incluiu o artigo 980-A ao Código Civil; 
g) assim, além de ter sido sócia minoritária (possuía apenas 1% das cotas) , de nunca ter administrado ou gerenciado a empresa Pacatu, a requerente somente ingressou nos quadros sociais da aludida empresa para ajudar o então marido que, à época, não poderia se constituir como empresário individual;
h) além disso, o art. 50 do Código Civil, quando trata da desconsideração da personalidade jurídica para atingir o patrimônio dos sócios, adotou a teoria maior da desconsideração da personalidade jurídica nas modalidades subjetiva e objetiva. Desta forma, não basta, para o Diploma Civilista, a insolvência para desconsiderar a personalidade jurídica; necessária ainda, a demonstração do desvio de finalidade (teoria maior subjetiva) ou da confusão patrimonial (teoria maior objetiva) ;
i) nessa linha de raciocínio, reiteramos que a requerente nunca exerceu qualquer ato de gerência ou administração da empresa com as contas rejeitadas pelo MinC, logo, nunca atuou com desvio de finalidade. Ademais, nunca recebeu qualquer valor financeiro da sociedade limitada da qual foi sócia minoritária, fato que também exclui o requisito da confusão patrimonial;
j) tais informações podem ser facilmente constatadas na leitura das peças que compõe o presente processo de TCE, bem como dos autos do processo que tramitou no MinC relativo ao Pronac nº 13-4276, que não possuem qualquer documento capaz de demonstrar a participação da defendente; 
k) inexistindo desvio de finalidade praticado por parte da postulante, bem como não ocorrendo confusão do patrimônio da empresa com seus bens pessoais, a desconsideração da personalidade jurídica não será deferida pelo Poder Judiciário, pela ausência de requisitos ensejadores. A jurisprudência superior e de nossos Tribunais estaduais e federais é uníssona no entendimento de não permitir que os efeitos da desconsideração afetem o patrimônio de sócio com quantidade irrisória de quotas, conforme os diversos precedentes que elenca à peça 84 (p. 6-8) ;
l) a comprovação da inexistência de desvio de finalidade ou de confusão patrimonial por parte da defendente também está demonstrada pela ausência de citação do seu nome no relatório final da CPI da Lei Rouanet (disponível no link indicado em rodapé do documento de defesa - peça 84, p. 8) , bem como pelo fato de não ter sido ré na ação penal proposta pelo Ministério Público Federal em 31 de outubro de 2017, oportunidade em que foram denunciadas 32 pessoas (link igualmente disponível no mesmo rodapé) ;
m) tais informações são muito significativas, uma vez que, invocando o raciocínio lógico-sistêmico, se a requerente não foi citada na CPI e, consequentemente, não virou ré na aludida ação penal, é porque o Ministério Público Federal tem plena certeza de que, em relação a ela, não existem indícios de autoria. Assim, se a ora postulante não foi autora de crime algum, deverá ser absolvida antecipadamente na via administrativa, pois, conforme é cediço, se a absolvição criminal com fundamento na negativa de autoria gera a absolvição automática na via administrativa, com maior razão essa absolvição deverá advir de forma antecipada quando a pessoa nem figurar como ré numa ação penal; 
n) nesse sentido, está pacificado na jurisprudência superior que, apesar da independência entre as esferas judicial criminal e administrativa, a absolvição no processo criminal pelo fundamento de negativa de autoria implicará, necessariamente, absolvição na esfera do processo administrativo, conforme os precedentes que lista em sua defesa (peça 84, p. 9-10) ;
o) logo, no caso de uma infração ser considerada ao mesmo tempo penal e administrativa e, como neste processo, verificar-se que a defendente não foi denunciada na ação penal, implica exigir-se a absolvição antecipada na via administrativa. Assim, se a postulante não foi denunciada, ela também não será considerada autora do crime que ainda representa a infração administrativa destes autos. Trata-se do instituto da absolvição administrativa antecipada, corolário dos princípios da economia e celeridade processual, razoabilidade e proporcionalidade, dentre outros, que, mais uma vez, corrobora para a tese de exclusão da requerente do polo passivo da presente Tomada de Contas Especial;
p) ainda sobre a ilegitimidade de parte da defendente, cumpre ressaltar que os precedentes deste Egrégio Tribunal de Contas da União são amplamente favoráveis à tese aqui postulada. No Acórdão 12942/2020-TCU-Segunda Câmara, o Relator do aludido processo, Ministro Aroldo Cedraz, entendeu pela exclusão do polo passivo da respectiva Tomada de Contas Especial de sócia minoritária, detentora de 10% do capital social, nos seguintes termos:
63. Quanto à Sra. Assumpta Patte Guertas, concluiu-se que ela deve ser excluída da relação processual, ante a ausência de elementos comprobatórios de sua participação nos esquemas do 'Grupo Bellini Cultural' e pela participação minoritária na condução da empresa, por não ser dirigente, e que não se revelou em atos que pudessem ter comprovação nestes autos - diferentemente do que verificado quanto ao sócio em situação similar a ela, o Sr. Felipe Vaz Amorim, no quesito sócio minoritário. (G.N.) 
q) no mesmo sentido, foi a decisão no Acórdão 5254/2018-TCU-Primeira Câmara/TCU, no qual o Ministro Relator Bruno Dantas excluiu do polo passivo da aludida Tomada de Contas Especial ninguém menos que o Sr. Felipe Vaz Amorim, sob o fundamento de que apenas os sócios que exercem atividade gerencial (administradores) em pessoa jurídica que recebe recursos com base na Lei Rouanet devem responder solidariamente com a empresa pelas irregularidades detectadas;
r) em outros julgados, o Ministro Benjamin Zymler também já decidiu pela exclusão de sócio minoritário do polo passivo de processos de Tomada de Contas Especial, como ocorreu no Acórdão 4997/2020 e no Acórdão 1717/2015, ambos proferidos na Primeira Câmara do Egrégio Tribunal de Contas da União, em situações de sócios minoritários que não exercem efetivamente atividade gerencial, fazendo o Relator, ainda, comparação com o mesmo tratamento dado na esfera tributária pela justiça federal em situação análoga;
s) nessa linha comparativa de similaridade com os julgamentos de matéria tributária, elenca-se diversos outros precedentes judiciais (peça 84, p. 18-23) , que tornam imprescindível a exclusão da defendente do polo passivo da presente Tomada de Contas Especial; 
t) a instrução no já mencionado TC Processo 018.524/2020-6, elaborada no dia 10 de maio de 2021, foi conclusiva nos itens 45 e 46 de sua manifestação pela exclusão da defendente do polo passivo do aludido procedimento administrativo de Tomada de Contas Especial (peça 94 do presente processo, p. 36) . A fundamentação para tal conclusão do servidor responsável, está muito bem apresentada no 'Exame Técnico', mais precisamente nos itens 20 a 23 de seu parecer (transcritos na letra 'b' do subitem anterior desta instrução) ;
u) sobre a declaração de seu ex-marido (peça 84, p. 48-51) , mencionada naquela instrução, cumpre ressaltar os seguintes pontos manifestados: 1º) a Sra. Vera de Azevedo Becker Von Sothen, CPF XXX.483.887-XX, é isenta de qualquer eventual responsabilidade oriunda da empresa Pacatu Cultura, Educação e Aviação Ltda-ME, CNPJ nº 72.783.608/0001-40, da qual ela é sócia minoritária, pois não exerce, nem nunca exerceu, nenhum ato de gerência ou de administração na citada pessoa jurídica; 2º) sua entrada no quadro societário foi uma exigência para fins legais, era necessária a presença de duas pessoas, por isso ela ficou com apenas 1% do capital integralizado; e 3º) jamais assinou qualquer documento, cheque ou procuração para o desempenho de atos de gestão ou administração da citada empresa da qual é sócia minoritária, bem como nunca estabeleceu qualquer tipo de contato com empresas do Grupo Bellini ou com o próprio Antônio Bellini, filhos ou empregados destes; 
v) na mesma linha, nos autos do também mencionado TC Processo 020.095/2020-1, a conclusão da instrução elaborada no dia 08 de junho de 2021 e assinada por outro auditor, também foi pela exclusão da defendente do polo passivo da respectiva Tomada de Contas Especial. Vejamos os itens 54 e 57 do aludido parecer técnico (peça 126 daquele processo) :
54. Conclusão: examinados os argumentos de defesa apresentados, restou demonstrado que a responsável possuía participação societária ínfima na proponente e não praticou qualquer ato de gestão sobre o Pronac 13-4221, não tendo tomado parte nas irregularidades para as quais foi citada. Portanto, suas alegações de defesa devem ser acatadas, reconhecendo-se sua ilegitimidade passiva, com sua consequente exclusão da relação processual desta TCE.
...
CONCLUSÃO 
57. Em função da análise realizada por meio do exame técnico, constatou-se que as alegações de defesa apresentadas conjuntamente pelos responsáveis Pacatu Cultura, Educação e Aviação Ltda. e Fabio Luiz Ralston Salles não foram suficientes para elidir as irregularidades, devendo ser rejeitadas. Quanto à Vera Becker Von Sothen Ralston, suas alegações de defesa devem ser acatadas, promovendo-se sua exclusão da relação processual desta tomada de contas especial.
x) diante de todo o exposto, inclusive com o reconhecimento de diferentes auditores do TCU, em pareceres técnicos acima mencionados, a exclusão da defendente do polo passivo da presente se faz necessária como a única medida existente para a realização de justiça no caso em tela.
Análise dos argumentos acerca da exclusão da responsabilidade de Vera Becker Von Sothen Ralston: 
Somos favoráveis à exclusão de responsabilidade nestes autos de Vera Becker Von Sothen Ralston (CPF XXX.483.887-XX) , atualmente denominada Vera de Azevedo Becker Von Sothen, acatando-se as alegações de defesa neste ponto.
No mencionado TC Processo 020.095/2020-1, o Parecer do MPTCU manifestou concordância com o encaminhamento sugerido pelo auditor instrutor (não acatado no âmbito da SecexTCE) , no sentido de se afastar a responsabilidade da referida sócia minoritária.
Naquele Parecer do Parquet (peça 129 daquele processo) , considerou-se os seguintes aspectos, que também se aplicam integralmente ao caso ora em exame:
a) a Cláusula 8ª do Contrato Social da Pacatu Cultura, Educação e Aviação Ltda. (peça 84, p. 37) prescreve que: 'a administração da sociedade será exercida por todos os sócios, em conjunto, ou isoladamente' (grifo nosso) ;
b) somente o Sr. Fábio Luiz Ralston Salles assinou, como sócio administrador, todos os documentos relacionados ao projeto cultural, conforme elencamos anteriormente na análise das alegações acerca da responsabilização do Grupo Bellini, não havendo nos autos nenhum documento que indique a participação de Vera Becker Von Sothen Ralston, com exceção somente do mencionado recurso ao MinC contra a imputação de débito (peça 35) ;
c) assim, não há nos autos elementos claros e específicos - documento de gestão do projeto por ela assinado ou qualquer outro expediente que indique sua participação ativa nesse sentido -, a denotar o envolvimento de Vera Becker Von Sothen Ralston na consecução da irregularidade ensejadora do débito apurado na TCE.
Concluímos, assim, que examinados os argumentos de defesa apresentados, restou demonstrado que a responsável possuía participação societária ínfima na proponente e não praticou qualquer ato de gestão sobre o Pronac 13-4276, não tendo tomado parte na irregularidade para a qual foi citada. Portanto, suas alegações de defesa merecem ser acatadas, reconhecendo-se sua ilegitimidade passiva, com sua consequente exclusão da relação processual desta TCE.
Por outro lado, não há elementos para que se possa efetivamente aferir e reconhecer a ocorrência de boa-fé na conduta de Pacatu Cultura, Educação e Aviação Ltda. e de Fábio Luiz Ralston Salles, podendo este Tribunal, desde logo, proferir o julgamento de mérito pela irregularidade de suas contas, conforme os termos dos §§ 2º e 6º do art. 202 do Regimento Interno do TCU, condenando-se esses responsáveis ao débito apurado e aplicando-lhes a multa prevista no art. 57, da Lei 8.443/1992.
Prescrição da Pretensão Punitiva
	Vale ressaltar que a pretensão punitiva do TCU, conforme Acórdão 1441/2016-TCU-Plenário, Relator Min. Benjamin Zymler, que uniformizou a jurisprudência acerca dessa questão, subordina-se ao prazo geral de prescrição indicado no art. 205 do Código Civil, que é de dez anos, contado da data de ocorrência da irregularidade sancionada, nos termos do art. 189 do Código Civil, sendo este prazo interrompido pelo ato que ordenar a citação, a audiência ou a oitiva dos responsáveis.
No caso em exame, não ocorreu a prescrição, uma vez que a irregularidade sancionada ocorreu em 30/12/2013, correspondente à data da última captação sem comprovação de uso regular, e o ato de ordenação da citação ocorreu em 24/6/2021.
CONCLUSÃO
	Em função da análise realizada por meio do exame técnico, constatou-se que as alegações de defesa apresentadas conjuntamente pelos responsáveis Pacatu Cultura, Educação e Aviação Ltda. e Fábio Luiz Ralston Salles não foram suficientes para elidir a irregularidade, devendo ser rejeitadas. Quanto à responsabilidade de Vera Becker Von Sothen Ralston, suas alegações de defesa devem ser acatadas, promovendo-se sua exclusão da relação processual desta tomada de contas especial.
Verifica-se também que não houve a prescrição da pretensão punitiva, conforme análise já realizada.
	Tendo em vista que não constam dos autos elementos que permitam reconhecer a boa-fé dos responsáveis, sugere-se que as suas contas sejam julgadas irregulares, nos termos do art. 202, § 6º, do Regimento Interno do TCU, com a imputação do débito atualizado monetariamente e acrescido de juros de mora, nos termos do art. 202, § 1º do Regimento Interno do TCU, descontado o valor eventualmente recolhido, com a aplicação da multa prevista no art. 57 da Lei 8.443/1992.
Por fim, como não houve elementos que pudessem modificar o entendimento acerca das irregularidades em apuração, mantém-se a matriz de responsabilização presente na peça 70, com exceção da indicada exclusão de responsabilidade da sócia minoritária.
PROPOSTA DE ENCAMINHAMENTO
Diante do exposto, submetemos os autos à consideração superior, propondo ao Tribunal:
excluir Vera Becker Von Sothen Ralston (CPF: XXX.483.887-XX) da relação processual desta tomada de contas especial;
rejeitar as alegações de defesa apresentadas pelos responsáveis Pacatu Cultura, Educação e Aviação Ltda. (CNPJ: 72.783.608/0001-40) e Fábio Luiz Ralston Salles (CPF: XXX.559.198-XX) ; 
		julgar irregulares, nos termos dos arts. 1º, inciso I, 16, inciso III, alíneas b e c, da Lei 8.443/1992, c/c os arts. 19 e 23, inciso III, da mesma Lei, as contas dos responsáveis Pacatu Cultura, Educação e Aviação Ltda. (CNPJ: 72.783.608/0001-40) e Fábio Luiz Ralston Salles (CPF: XXX.559.198-XX) , condenando-os solidariamente ao pagamento das importâncias a seguir especificadas, atualizadas monetariamente e acrescidas dos juros de mora, calculadas a partir das datas discriminadas até a data da efetiva quitação do débito, fixando-lhes o prazo de quinze dias, para que comprovem, perante o Tribunal, o recolhimento das referidas quantias aos cofres do Fundo Nacional de Cultura, nos termos do art. 23, inciso III, alínea 'a', da citada lei, c/c o art. 214, inciso III, alínea 'a', do Regimento Interno do TCU.  
		Débitos relacionados ao responsável Fábio Luiz Ralston Salles (CPF: XXX.559.198-XX) em solidariedade com Pacatu Cultura, Educação e Aviação Ltda. (CNPJ: 72.783.608/0001-40) :
	Data de ocorrência
	Valor histórico (R$) 
	Tipo da parcela

	17/12/2013
	480.000,00
	Débito

	23/12/2013
	130.000,00
	Débito

	30/12/2013
	5.344,00
	Débito

	30/12/2013
	95.730,00
	Débito

	30/12/2013
	49.000,00
	Débito

	10/9/2015
	6.851,46
	Crédito

					Valor atualizado do débito (com juros) em 14/9/2021: R$ 1.235.519,09.
aplicar individualmente aos responsáveis Pacatu Cultura, Educação e Aviação Ltda. (CNPJ: 72.783.608/0001-40) e Fábio Luiz Ralston Salles (CPF: XXX.559.198-XX) , a multa prevista no art. 57 da Lei 8.443/1992 c/c o art. 267 do Regimento Interno do TCU, fixando-lhes o prazo de quinze dias, a contar da notificação, para que comprovem, perante o Tribunal (art. 214, III, alínea 'a', do Regimento Interno do TCU) , o recolhimento da dívida aos cofres do Tesouro Nacional, atualizada monetariamente desde a data do acórdão que vier a ser proferido por este Tribunal até a data do efetivo recolhimento, se paga após o vencimento, na forma da legislação em vigor;
	autorizar, desde logo, a cobrança judicial das dívidas, caso não atendidas as notificações, na forma do disposto no art. 28, inciso II, da Lei 8.443/1992;
autorizar também, desde logo, se requerido, com fundamento no art. 26, da Lei 8.443, de 1992, c/c o art. 217, §§ 1º e 2º do Regimento Interno do TCU, o parcelamento da (s) dívida (s) em até 36 parcelas, incidindo, sobre cada parcela, corrigida monetariamente, os correspondentes acréscimos legais, fixando-lhe o prazo de quinze dias, a contar do recebimento da notificação, para comprovar, perante o Tribunal, o recolhimento da primeira parcela, e de trinta dias, a contar da parcela anterior, para comprovar os recolhimentos das demais parcelas, devendo incidir, sobre cada valor mensal, atualizado monetariamente, os juros de mora devidos, no caso do débito, na forma prevista na legislação em vigor, alertando os responsáveis de que a falta de comprovação do recolhimento de qualquer parcela importará o vencimento antecipado do saldo devedor, nos termos do § 2º do art. 217 do Regimento Interno deste Tribunal; 
enviar cópia do Acórdão a ser prolatado à Procuradoria da República no Estado de SP, nos termos do § 3º do art. 16 da Lei 8.443/1992, c/c o § 7º do art. 209 do Regimento Interno do TCU, para adoção das medidas cabíveis; e
enviar cópia do Acórdão que vier a ser proferido ao Secretaria Especial da Cultura e aos responsáveis, para ciência;
informar à Procuradoria da República no Estado de SP, ao Secretaria Especial da Cultura e aos responsáveis que a presente deliberação, acompanhada do Relatório e do Voto que a fundamenta, está disponível para a consulta no endereço www.tcu.gov.br/acordaos, além de esclarecer que, caso requerido, o TCU poderá fornecer sem custos as correspondentes cópias, de forma impressa; e
informar à Procuradoria da República no Estado de SP que, nos termos do parágrafo único do art. 62 da Resolução TCU 259/2014, os procuradores e membros do Ministério Público credenciados nesta Corte podem acessar os presentes autos de forma eletrônica e automática, ressalvados apenas os casos de eventuais peças classificadas como sigilosas, as quais requerem solicitação formal."
É o relatório.

Adriana Mayumi Kanomata (221320/OAB-SP), representando Fabio Luiz Ralston Salles; Fabricio Bolzan de Almeida (182418/OAB-SP), representando Vera de Azevedo Becker Von Sothen; Adriana Mayumi Kanomata (221320/OAB-SP), representando Pacatu Cultura, Educação e Aviação Ltda.

Procurador Júlio Marcelo de Oliveira

TOMADA DE CONTAS ESPECIAL. LEI ROUANET. REJEIÇÃO DA PRESTAÇÃO DE CONTAS. CITAÇÃO DE PESSOA JURÍDICA E DE SEUS SÓCIOS. ACOLHIMENTO DAS ALEGAÇÕES DE DEFESA E EXCLUSÃO DOS AUTOS DE SÓCIA MINORITÁRIA, QUE NÃO PRATICOU ATO DE GESTÃO. REJEIÇÃO DAS ALEGAÇÕES DE DEFESA DA PESSOA JURÍDICA E DO SÓCIO MAJORITÁRIO. IRREGULARIDADE DAS CONTAS, DÉBITO SOLIDÁRIO E MULTA.

TOMADA DE CONTAS ESPECIAL (TCE)

Secretaria de Controle Externo de Tomada de Contas Especial (SecexTCE)

O extinto Ministério da Cultura - MinC instaurou esta tomada de contas especial contra a Pacatu Cultura, Educação e Aviação Ltda. e seus sócios Fábio Luiz Ralston Salles e Vera Becker Von Sothen Ralston (atualmente, Vera de Azevedo Becker Von Sothen) em razão da rejeição da prestação de contas de R$ 760.074,00, captados em 2013, com amparo na Lei Rouanet, no âmbito do Pronac 13-4276, para realizar o projeto cultural "Viver no Campo - Teatro Itinerante".
2.	Decorreu a reprovação das contas da inexecução total do objeto pactuado, tendo em vista a realização de alterações significativas e unilaterais no projeto sem a aprovação do Ministério da Cultura, em descumprimento ao art. 47, § 1º, da Instrução Normativa MinC 1/2013.
3.	Acrescente-se que o Ministério aplicou à Pacatu a sanção administrativa de inabilitação cautelar, em virtude de suas conexões com o Grupo Bellini Cultural, denunciado pelo Ministério Público Federal por suspeita de fraudes na gestão de valores captados a partir da Lei Rouanet.
4.	O órgão concedente, no Parecer de Avaliação Técnica 42/2015 (peça 24) , após descrever as constatações de espetáculos teatrais realizados na execução do projeto com descumprimento do enredo previamente aprovado (p. 3) , assim concluiu (p. 4) :
"Assim, considerando o fato de o proponente não ter cumprido com o pactuado inicialmente e que esta manobra de alteração do projeto sem autorização do MinC já foi utilizada pelo Grupo Bellini para burlar a prestação de contas, inclusive utilizando o fato de sempre apresentar projetos semelhantes para facilitar a utilização das mesmas fotos e outros comprovantes em diferentes projetos e levando em consideração os trechos do Parecer 198/2014/CONJUR-MinC/CGU/AGU acima citado, concluo que o OBJETO DO PROJETO NÃO FOI CUMPRIDO."
5.	Solidariamente citados no âmbito desta Corte pela ausência de comprovação da regular aplicação dos recursos captados, todos os responsáveis apresentaram alegações de defesa.
6.	Após analisar os argumentos trazidos, a Secretaria de Controle Externo de Tomada de Contas Especial - SecexTCE, em pareceres uniformes e com apoio do Ministério Público junto ao TCU - MPTCU, manifestou-se, em síntese: (i) pelo acatamento da defesa de Vera Von Sothen e por sua exclusão deste processo; e (ii) pela rejeição da defesa da Pacatu e de Fábio Ralston Salles, pela irregularidade de suas contas, por sua condenação solidária ao recolhimento do débito apurado e pela aplicação a ambos da multa do art. 57 da Lei 8.443/1992.
7.	Acolho tais manifestações, cujas análises e conclusões incluo entre minhas razões de decidir.
8.	Vera Von Sothen deve, de fato, ser excluída de qualquer responsabilidade pelas irregularidades verificadas, uma vez que: (i) possuía uma participação na Pacatu de meros 1% do capital social; (ii) não praticou nenhum ato de gestão dos recursos captados ou mesmo da Pacatu; (iii)  não assinou qualquer documento relativo ao Pronac 13-4276.
9.	Ressalte-se que encaminhamento similar foi adotado pelo TCU em duas oportunidades: nas prolações do Acórdão 17734/2021-TCU-Primeira Câmara, por mim relatado, e do Acórdão 12942/2020-TCU-Segunda Câmara, relatado pelo Ministro Aroldo Cedraz, oportunidades em que, ao apreciar irregularidades ocorridas no âmbito dos esquemas do Grupo Bellini Cultural de desvios de recursos da Lei Rouanet, igualmente foi excluída da relação processual a sócia minoritária que não teve qualquer ingerência na gestão da empresa ou na arrecadação dos valores.
10.	O mesmo não ocorre com relação à Pacatu e a Fábio Ralston Salles, que, em linhas gerais, limitaram-se a alegar que: (i) a Pacatu foi utilizada por dirigentes do Grupo Bellini Cultural como mera proponente do projeto, sem que ela e seu sócio-administrador Fábio Ralston Salles, amigo de longa data dos dirigentes daquele grupo empresarial, tivessem qualquer ingerência na utilização dos respectivos recursos; (ii) a responsabilidade pela gestão dos valores do Pronac 13-4276 foi exclusivamente dos dirigentes do Grupo Bellini Cultural; (iii) a Pacatu e Fábio Ralston Salles não obtiveram qualquer vantagem com o projeto e devem ser excluídos deste processo, que deve ser redirecionado para a responsabilização dos dirigentes do Grupo Bellini Cultural, a exemplo do que aconteceu no TC Processo 018.524/2020-6.
11.	Tais argumentos não merecem ser aceitos, pois: (i) ao reconhecerem que receberam do Grupo Bellini Cultural comissões entre 3% e 5% para atuarem como proponentes do Pronac 13-4276, os responsáveis indiretamente admitiram que suas condutas contribuíram para os desvios constatados; (ii) no TC Processo 018.524/2020-6, que sequer foi apreciado pelo TCU no mérito, apesar de ter sido proposta a responsabilização solidária dos dirigentes do Grupo Bellini Cultural, também foi sugerida a condenação da Pacatu e de Fábio Ralston Salles pelas irregularidades ali apuradas; e (iii) não é possível qualquer responsabilização dos dirigentes do Grupo Bellini Cultural neste processo, uma vez que não há qualquer documento por eles assinado ou evidência por eles produzida.
12.	Ao lado do recebimento de comissões para atuarem como proponentes do projeto cultural cuja inexecução deu causa a esta TCE, outra informação que extraio das alegações dos próprios responsáveis, e que lhes comprova a culpa, é de que o "sócio da Pacatu permitiu ao Sr. Antônio Carlos Bellini e seus filhos que assumissem em nome da Pacatu a gestão dos projetos da Lei Rouanet, acatando as decisões por eles tomadas, inclusive assinando documentos e cheques que lhe eram solicitados para pagamento de fornecedores, cujas notas fiscais eram apresentadas por funcionários da Bellini Cultural." (peça 91, p. 5) 
13.	Não bastasse, o responsável Fábio Luiz Ralston Salles consta como sendo o único dirigente responsável da proponente na proposta apresentada ao MinC (peça 1, p. 1) , é indicado como "Coordenador de Produção" (peça 1, p. 5) , assina solicitação de prorrogação de prazo de captação (peça 5) e ainda assina diversos relatórios e outros anexos da prestação de contas (peças 10-14 e 19) .
14.	Importante destacar que, nos termos regimentais, diante da prática de ato de gestão ilegal ou de infração a norma legal ou regulamentar, bem como de dano ao erário decorrente de ato de gestão ilegítimo, o TCU, ao julgar irregulares as contas, fixará a responsabilidade solidária do terceiro que, como contratante ou parte interessada na prática do mesmo ato, de qualquer modo haja concorrido para o cometimento do dano apurado (art. 209 do Regimento Interno do TCU) .
15.	Adicionalmente, registre-se que os defendentes sequer tentaram apresentar qualquer alegação, documento ou elemento de contestação contra o desvirtuamento do objeto aprovado pelo MinC, motivo da rejeição de sua prestação de contas àquele Ministério e tema de sua citação por esta Corte. Fica inviabilizado, assim, o afastamento de suas responsabilidades.
	Ante o exposto, ao acolher os pareceres da SecexTCE e do MPTCU, voto pela adoção da minuta de acórdão que trago a este Colegiado.
TCU, Sala das Sessões, em 9 de novembro de 2021.
JORGE OLIVEIRA 
Relator